臺灣彰化地方法院刑事判決　　　　　　　 96年度訴字第606號
公　訴　人　臺灣彰化地方法院檢察署檢察官
被　　　告　卯○○
　　　　　　Ｃ○○
　　　　　　辛○○
上列被告等因重利等案件，經檢察官提起公訴（95年度偵字第38
40、7769號、96年度偵字第2892號），本院裁定依簡式審判程序
審理，判決如下：
    主  文
卯○○共同以乘他人急迫貸以金錢，而取得與原本顯不相當之重
利為常業，處有期徒刑月，如易科罰金，以銀元佰元即新臺
幣玖佰元折算壹日。
Ｃ○○共同以乘他人急迫貸以金錢，而取得與原本顯不相當之重
利為常業，處有期徒刑肆月，如易科罰金，以銀元佰元即新臺
幣玖佰元折算壹日。又連續意圖營利，聚眾賭博，處有期徒刑
月，如易科罰金，以銀元佰元即新臺幣玖佰元折算壹日；扣案
之職棒簽賭帳冊壹本、職棒簽賭單貳張均沒收。應執行有期徒刑
陸月，如易科罰金，以銀元佰元即新臺幣玖佰元折算壹日；扣
案之職棒簽賭帳冊壹本、職棒簽賭單貳張均沒收。
辛○○共同以乘他人急迫貸以金錢，而取得與原本顯不相當之重
利為常業，處有期徒刑月，如易科罰金，以銀元佰元即新臺
幣玖佰元折算壹日。
    犯罪事實
一、卯○○係位在彰化縣彰化市○○路○段513號「公正當鋪」及
    「迪奧煙酒商行」負責人，並僱用Ｃ○○、辛○○負責收當
    業務及煙酒買賣、送貨事宜。詎彼三人共同基於重利之犯意
    聯絡，自民國94年11月起，在上址「公正當鋪」內，利用借
    款人於生活需款周轉陷於急迫之際，以年息百分之72至360
    不等之利率，貸以金錢，而取得與原本不相當重利，而共同
    經營地下放款業務，並以之為常業。適有急需用錢之子○○
    、寅○○、乙○○、庚○○與酉○○○分別於如附表一所示
    時間，在「公正當鋪」內，向卯○○、Ｃ○○與辛○○借款
    如附表所示金額，卯○○、Ｃ○○與辛○○除預扣第1期利
    息（經換算後，彼等收取之利息年利率為百分之72至360）
    外，並要求子○○等人簽具同額本票、汽（機）車買賣合約
    書及交付國民身分證、汽（機）車行照、保險卡以供擔保，
    以此方式收取與原本不相當之重利（詳如附表一）。嗣於95
    年4月20日上午8時40分許，為警持搜索票在上址搜索查獲。
二、Ｃ○○基於聚眾賭博以營利之概括犯意，自95年4月11日起
    ，以其所有0000000000號行動電話為聯絡工具，利用中華職
    棒球隊出場賽事開出賭盤，連續聚集不特定人賭博多次。其
    賭博方式為：Ｃ○○依兩隊球隊先發投手及球員實力開出賠
    率，再由不特定人以上開行動電話下注與Ｃ○○對賭，如賭
    客賭贏，依賠率付款；如賭客賭輸，則由Ｃ○○贏取。Ｃ○○每新臺幣（下同）1萬元再抽取500元抽頭金；總計Ｃ○○
    共獲利1萬5000元。嗣於95年4月20日上午8時40分許，為警
    持搜索票在上址搜索查獲，並在Ｃ○○個人之手提袋內，扣
    得其所有並供上開賭博使用之職棒簽賭帳冊1本、職棒簽賭
    單2張。
三、另Ｃ○○乘負責「迪奧煙酒商行」店內刷卡之便，竟承續前
    述常業重利之犯意，自94年11月起，自行印製「迪奧煙酒商
    行，洋菸酒批售可刷卡換現，阿男0000000000」名片，對外
    招攬不特定客戶，在上址經營高利放款業務。其明知依商號
    與信用卡簽帳單收單銀行所簽訂之特約商店合約，商號應以
    持卡人實際消費之金額向收單機構請款，不得接受以信用卡
    簽帳刷卡借款，竟於需款孔急之持卡人循上述名片或朋友介
    紹至「迪奧煙酒商行」刷卡借款時，以無實際消費行為之「
    假消費真借款」刷卡方式出借款項。其方式為：持卡人利用
    「迪奧煙酒商行」店內，由易購科技公司所提供之「MYCASH
     」網路刷卡平台刷卡消費後，明知未實際消費購買物品，
    仍於「消費證明單」上簽名，Ｃ○○再依持卡人之刷卡金額
    ，每刷1萬元，抽取1000元之手續費金額（即百分之10），
    並於借款人刷卡當日透過網路終端機即向收單機購之中華商
    業銀行請款，中華商業銀行於收單後7日內，依信用卡契約
    ，代借款之持卡人償還款項，Ｃ○○因而取得扣除手續費百
    分之6.75之本息，藉此於借款後收取月息約百分之26之利息
    ，折合年息約百分之312之利息（6.75*4*12=312），而獲得
    與原本顯不相當之重利，並以之為常業。總計自94年12月12
    日至95年3月31日止，共有未○○、莊儒政、甲○○、天○○、午○○、Ｂ○○、地○○、戊○○、Ａ○○、丙○○、
    丁○○、亥○○、宋奕聰、辰○、黃○○、宙○○、申○○
    、巳○○、壬○○、癸○○、己○○、戌○○、玄○○、Ｄ
    ○○、宇○○、丑○○等26人（均另由臺灣彰化地方法院檢
    察署檢察官為不起訴處分）循上開名片或朋友介紹，至「迪
    奧煙酒商行」以前述方式借款，Ｃ○○即以此方式借款予需
    錢孔急，陷於急迫之前開持卡人（刷卡時間、金額、收取之
    利息均詳如附表二）。嗣於95年4月20日上午8時40分許，為
    警持搜索票在上址搜索查獲，並向易購科技公司調閱「迪奧
    煙酒商行」刷卡資料後，始知悉上情。
四、案經臺中市警察局移送臺灣彰化地方法院檢察署檢察官偵查
    起訴。
　　理　由
一、上揭事實，業據被告卯○○、Ｃ○○、辛○○於本院審理中
    坦承不諱，核與證人子○○、寅○○、乙○○、庚○○、酉
    ○○○、未○○、莊儒政、甲○○、天○○、午○○、Ｂ○○、地○○、戊○○、Ａ○○、丙○○、丁○○、亥○○、
    宋奕聰、辰○、黃○○、宙○○、申○○、巳○○、壬○○
    、癸○○、己○○、戌○○、玄○○、Ｄ○○、宇○○、丑
    ○○於警訊、偵查中指證情節相符，並有借款資料5份、職
    棒簽賭帳冊1本、職棒簽賭單2張扣案及信用卡扣款單2張、
    信用卡消費證明單1張等件在卷足憑，事證明確，被告三人
    犯行均堪認定。
二、按行為後法律有變更者，適用行為時之法律。但行為後之法
    律有利於行為人者，適用最有利於行為人之法律，刑法第2
    條第1項定有明文。1、本件被告卯○○、Ｃ○○、辛○○所
    犯重利犯行，經檢察官以常業重利一罪起訴，本院審理結果
    ，就事實欄一之部分亦認為構成常業重利罪，雖95年7月1日
    修正施行之刑法，已刪除第345條常業重利罪之規定，但本
    件被告三人該部分所犯本罪之時間在刑法修正施行前，而當
    時常業重利罪，其法定本刑為五年以下有期徒刑，得併科3
    千元以下罰金，刑法修正後，因常業犯已經刪除，應將所犯
    重利罪分論併罰，合併計算其法定最高本刑，較原常業犯之
    法定刑為重，依刑法第2條第1項之規定比較結果，應適用較
    輕之修正前刑法第345條而論以常業詐欺罪。2、又被告此部
    分於犯罪時之刑法第41條第1項前段規定：「犯最重本刑為5
    年以下有期徒刑以下之刑之罪，而受6個月以下有期徒刑或
    拘役之宣告，因身體、教育、職業、家庭之關係或其他正當
    事由，執行顯有困難者，得以1元以上3元以下折算一日，易
    科罰金。」又被告行為時之易科罰金折算標準，修正前罰金
    罰鍰提高標準條例第2條前段（現已刪除）規定，就其原定
    數額提高為100倍折算1日，則本件被告此部分行為時之易科
    罰金折算標準，應以銀元300元折算1日，經折算為新臺幣後
    ，應以新臺幣900元折算為1日。惟95年7月1日修正公布施行
    之刑法第41條第1項前段則規定：「犯最重本刑為五年以下
    有期徒刑以下之刑之罪，而受六個月以下有期徒刑或拘役之
    宣告者，得以新臺幣一千元、二千元或三千元折算一日，易
    科罰金。」比較修正前後之易科罰金折算標準，以95年7 月
    1日修正公布施行前之規定，較有利於被告，則應依刑法第2
    條第1項前段，適用修正前刑法第41條第1項前段規定，定其
    折算標準。
三、核被告三人所為，均係犯修正刪除前刑法第345條之常業重
    利罪；另被告Ｃ○○另涉犯刑法第266條第1項前段之賭博罪
    、同法第268條之聚眾賭博罪。被告三人就犯罪事實一之犯
    行部分，有犯意聯絡及行為分擔，均應論以共同正犯。被告
    Ｃ○○先後多次賭博及聚眾賭博犯行，均時間緊接，犯罪構
    成要件相同，顯係出於概括之犯意為之，為連續犯，均應依
    刑法修正刪除前第56條之規定以一罪論，並加重其刑；被告
    Ｃ○○以一行為同時觸犯連續賭博罪及連續聚眾賭博，為想
    像競合犯，應僅論以較重之連續聚眾賭博罪。被告Ｃ○○被
    告所犯上開常業重利罪、聚眾賭博罪二罪間，犯意各別，行
    為互殊，應予分論併罰。爰審酌被告三人犯罪之動機、方法
    、手段、所生危害暨犯後態度等一切情狀，分別量處如主文
    所示之刑，就及諭知易科罰金之折算標準；並對被告Ｃ○○
    定其應執行之刑及諭知易科罰金之折算標準，以示懲儆。起
    訴意旨雖對被告卯○○、辛○○具體求刑有期徒刑5月，及
    對被告Ｃ○○具體求刑有期徒刑1年，惟被告三人借貸之金
    額非鉅，及被告Ｃ○○聚眾賭博之規模非大、情節應非重大
    ，及公訴人於本院審理中另有求刑之表示，是分別判處被告
    如主文所示之刑，附此敘明。另扣案之職棒簽賭帳冊1本為
    被告盧俊男所有、供賭博犯罪所用之物，應依行修正前刑法
    第38條第1項第2款宣告沒收。另職棒簽賭單2張為當場賭博
    之器具，應依刑法第266條第2項之規定沒收之。至扣案之寅
    ○○、子○○、乙○○、庚○○、酉○○○之借款資料各1
    份，為民事借款之憑證，尚非被供犯罪所用之物；及信用卡
    扣款單2張、信用卡消費證明單1張並非被告Ｃ○○所有，故
    均不諭知沒收，附此敘明。
四、據上論斷，應依刑事訴訟法第273條之1第1項、第299條第1
    項前段，刑法第2條第1項、第28條、第55條前段、（修正刪
    除前）第56條、（修正刪除前）第345條、第266條第1項前
    段、第2項、第268條、（修正前）第41條第1項前段、（修
    正前）第51條第5款、（修正前）第38條第1項第2、3款，罰
    金罰鍰提高標準條例第1條前段，（修正刪除前）罰金罰鍰
    提高標準條例第2條，現行法規所定貨幣單位折算新台幣條
    例第2條，判決如主文。
本案經檢察官吳宗達到庭執行職務。
中　　華　　民　　國　　96　　年　　6　　月　　20　　日
                  刑事第五庭     法  官  吳俊螢
以上正本證明與原本無異。
如不服本判決，應於判決送達後十日內向本院提出上訴狀 (須附
繕本 )。
告訴人或被害人對於判決如有不服具備理由請求檢察官上訴者，
其上訴期間之計算係以檢察官收受判決正本之日期為準。
中　　華　　民　　國　　96　　年　　6　　月　　20　　日
                                 書記官  林怡吟
附錄本案論罪科刑法條全文：
中華民國刑法（修正前）第344條
 乘他人急迫、輕率或無經驗貸以金錢或其他物品，而取得與原本
 顯不相當之重利者，處1年以下有期徒刑、拘役或科或併科1千元
 以下罰金。
中華民國刑法（修正前）第345條
以犯前條之罪為常業者，處5年以下有期徒刑，得併科3千元以下
罰金。
中華民國刑法第266條
（普通賭博罪與沒收物）
在公共場所或公眾得出入之場所賭博財物者，處 1 千元以下罰金
。但以供人暫時娛樂之物為賭者，不在此限。
當場賭博之器具與在賭檯或兌換籌碼處之財物，不問屬於犯人與
否，沒收之。
中華民國刑法第268條
（圖利供給賭場或聚眾賭博罪）
意圖營利，供給賭博場所或聚眾賭博者，處3年以下有期徒刑，
得併科3千元以下罰金。
附表一：被告卯○○、Ｃ○○、辛○○涉嫌重利一覽表
 ┌───┬─────┬─────┬───┬────────┐
 │編　號│時間　　　│被害人    │借款金│利息收取方式    │
 │      │　　　　  │          │額    │                │
 ├───┼─────┼─────┼───┼────────┤
 │　一  │94年11月18│寅○○    │7000元│約定每10天為1期 │
 │      │日        │          │      │，每期利息為700 │
 │      │          │          │      │元，經核算年利率│
 │      │          │          │      │為百分之360。林 │
 │      │          │          │      │益墩已繳納11期利│
 │      │          │          │      │息。            │
 ├───┼─────┼─────┼───┼────────┤
 │　二  │94年11月間│子○○    │5000元│約定每10天為1期 │
 │      │某日      │          │      │，每期利息為700 │
 │      │          │          │      │元，經核算年利率│
 │      │          │          │      │為百分之360。林 │
 │      │          │          │      │炎隆已繳納14期利│
 │      │          │          │      │息。            │
 ├───┼─────┼─────┼───┼────────┤
 │　三  │95年1月10 │乙○○    │4萬元 │約定每30天為1期 │
 │      │日        │          │      │，每期利息為2400│
 │      │          │          │      │元，經核算年利率│
 │      │          │          │      │為百分之72。王宜│
 │      │          │          │      │雄已繳納4期利息 │
 │      │          │          │      │。              │
 ├───┼─────┼─────┼───┼────────┤
 │　四  │95年4月4日│庚○○    │3萬元 │約定每30天為1期 │
 │      │          │          │      │，每期利息為2700│
 │      │          │          │      │元，經核算年利率│
 │      │          │          │      │為百分之108。   │
 │      │          │          │      │                │
 │      │95年4月14 │庚○○    │3萬元 │約定每20天為1期 │
 │      │日        │          │      │，每期利息為1800│
 │      │          │          │      │元，經核算年利率│
 │      │          │          │      │為百分之108。   │
 ├───┼─────┼─────┼───┼────────┤
 │　五  │95年4月17 │酉○○○  │2萬元 │約定每30天為1期 │
 │      │日        │          │      │，每期利息為1800│
 │      │          │          │      │元，經核算年利率│
 │      │          │          │      │為百分之108。   │
 └───┴─────┴─────┴───┴────────┘
 附表二：被告Ｃ○○經營「假刷卡真借款」犯行一覽表
 ┌───┬─────┬─────┬───┬────────┐
 │編　號│時間　　　│借款人    │借款金│利息收取方式    │
 │      │　　　　  │          │額    │                │
 ├───┼─────┼─────┼───┼────────┤
 │一    │94年12月12│未○○    │7000元│於借款當日預扣百│
 │      │日        │          │      │分之10金額，扣除│
 │      │          │          │      │銀行所收取百分之│
 │      │          │          │      │3.25手續費後，實│
 │      │          │          │      │得百分之6.75本息│
 │      │          │          │      │，經換算年利率為│
 │      │          │          │      │百分之312       │
 ├───┼─────┼─────┼───┼────────┤
 │二    │94年12月12│莊儒政    │22萬元│同上            │
 │      │日至95年3 │          │      │                │
 │      │月15日止  │          │      │                │
 ├───┼─────┼─────┼───┼────────┤
 │三    │94年12月13│甲○○    │3萬元 │同上            │
 │      │日        │          │      │                │
 ├───┼─────┼─────┼───┼────────┤
 │四    │94年12月15│天○○    │3萬元 │同上            │
 │      │日        │          │      │                │
 ├───┼─────┼─────┼───┼────────┤
 │五    │94年12月16│午○○    │23萬  │同上            │
 │      │日至95年3 │          │5000元│                │
 │      │月13日止  │          │      │                │
 ├───┼─────┼─────┼───┼────────┤
 │六    │94年12月20│Ｂ○○    │1萬   │同上            │
 │      │日至95年3 │          │9000元│                │
 │      │月15日止  │          │      │                │
 ├───┼─────┼─────┼───┼────────┤
 │七    │94年12月間│地○○    │1萬元 │同上            │
 │      │某日      │          │      │                │
 ├───┼─────┼─────┼───┼────────┤
 │八    │94年12月29│戊○○    │18萬  │同上            │
 │      │日至95年1 │          │5000元│                │
 │      │月7日     │          │      │                │
 ├───┼─────┼─────┼───┼────────┤
 │九    │95年1月5日│Ａ○○    │10萬元│同上            │
 ├───┼─────┼─────┼───┼────────┤
 │十    │95年1月11 │丙○○    │11萬  │同上            │
 │      │日至95年2 │          │8000元│                │
 │      │月19日止  │          │      │                │
 ├───┼─────┼─────┼───┼────────┤
 │十一  │95年1月14 │丁○○    │32萬  │同上            │
 │      │日至95年3 │          │2000元│                │
 │      │月13日止  │          │      │                │
 ├───┼─────┼─────┼───┼────────┤
 │十二  │95年1月14 │亥○○    │16萬  │同上            │
 │      │日至95年2 │          │2000元│                │
 │      │月15日止  │          │      │                │
 ├───┼─────┼─────┼───┼────────┤
 │十三  │95年1月24 │宋奕聰    │38萬元│同上            │
 │      │日至95年3 │          │      │                │
 │      │月24日止  │          │      │                │
 ├───┼─────┼─────┼───┼────────┤
 │十四  │95年2月2日│辰○      │8萬元 │同上            │
 │      │至95年2月 │          │      │                │
 │      │17日止    │          │      │                │
 ├───┼─────┼─────┼───┼────────┤
 │十五  │95年2月6日│黃○○    │3萬元 │同上            │
 │      │          │          │      │                │
 ├───┼─────┼─────┼───┼────────┤
 │十六  │95年2月17 │宙○○    │3萬   │同上            │
 │      │日至95年3 │          │9000元│                │
 │      │月27日止  │          │      │                │
 ├───┼─────┼─────┼───┼────────┤
 │十七  │95年2月20 │申○○    │3萬   │同上            │
 │      │日        │          │7200元│                │
 ├───┼─────┼─────┼───┼────────┤
 │十八  │95年2月23 │巳○○    │3萬元 │同上            │
 │      │日        │          │      │                │
 ├───┼─────┼─────┼───┼────────┤
 │十九  │95年3月3日│壬○○    │4萬元 │同上            │
 │      │至95年3月 │          │      │                │
 │      │16日止    │          │      │                │
 ├───┼─────┼─────┼───┼────────┤
 │二十  │95年3月3日│癸○○    │2萬100│同上            │
 │      │至95年3月 │          │元    │                │
 │      │19日止    │          │      │                │
 ├───┼─────┼─────┼───┼────────┤
 │二一  │95年3月10 │己○○    │11萬  │同上            │
 │      │日至95年3 │          │      │                │
 │      │月18日止  │          │      │                │
 ├───┼─────┼─────┼───┼────────┤
 │二二  │95年3月11 │戌○○    │7萬   │同上            │
 │      │日至95年3 │          │5000元│                │
 │      │月29日止  │          │      │                │
 ├───┼─────┼─────┼───┼────────┤
 │二三  │95年3月18 │玄○○    │2萬   │同上            │
 │      │日        │          │5000元│                │
 ├───┼─────┼─────┼───┼────────┤
 │二四  │95年2月18 │Ｄ○○    │2萬元 │同上            │
 │      │日        │          │      │                │
 ├───┼─────┼─────┼───┼────────┤
 │二五  │95年3月28 │宇○○    │1萬元 │同上            │
 │      │日        │          │      │                │
 ├───┼─────┼─────┼───┼────────┤
 │二六  │94年12月12│丑○○    │1萬元 │同上            │
 │      │日        │          │      │                │
 │      │          │          │      │                │
 └───┴─────┴─────┴───┴────────┘
